最高法院刑事判決　　　　　　　　　　　　　　　九十一年度台上字第二八五九號
　　上　訴　人
　　即 自訴 人　昭陽建設股份有限公司
　　代　表　人　郭素珍
　　被　　　告　己　○
　　　　　　　　丙○○
　　　　　　　　戊○○
　　　　　　　　甲○○
　　　　　　　　丁○○
　　　　　　　　乙○○
右上訴人因自訴被告等偽造有價證券案件，不服台灣高等法院花蓮分院中華民國九十
年十月三十一日第二審更審判決（九十年度上更(一)字第三號，自訴案號：台灣台東地
方法院八十五年度自字第一二號），提起上訴，本院判決如左：
    主  文
原判決撤銷，發回臺灣高等法院花蓮分院。
    理  由
本件原判決以上訴人即自訴人昭陽建設股份有限公司（下稱昭陽公司或上訴人公司）
自訴意旨略以︰被告己○因恐其與昭陽公司間之民事訴訟無法獲勝，明知昭陽公司前
任董事長即被告甲○○保管該公司之印章，竟與甲○○及被告丁○○、乙○○、戊○
○、丙○○等人共同基於意圖供行使之用之犯意聯絡，以昭陽公司之名義偽造如原判
決附表所示之本票四紙（下或稱系爭本票）。嗣並由丁○○、丙○○及戊○○於民國
八十四年間，分別持上開本票向台灣台東地方法院民事庭聲請裁定准予強制執行，因
認被告等六人均涉有刑法第二百零一條第一項之偽造有價證券罪嫌。惟經審理結果，
認為尚不能證明被告等犯罪，因而維持第一審諭知被告等均無罪之判決，而駁回自訴
人在第二審之上訴，固非無見。
惟查：(一)、按刑法上所謂偽造有價證券，祇須無權制作之人冒用他人名義而制作該有
價證券，即屬成立，並不以該有價證券上發票人印章亦係出於偽造為必要；縱該印章
為真正，如係出於盜用，亦於偽造有價證券罪行之成立無影響。查本件上訴人指訴被
告等未經其授權，盜用甲○○所保管之該公司印章，而偽造如原判決附表所示之本票
四張等情；既謂盜用印章，則該本票上所蓋用之上訴人公司印章，自屬真正。殊不能
以其所蓋用之印章為真正，而推論該本票非出於偽造。原判決理由第二段第(一)小段內
，並未說明系爭本票是否有盜用印章或未經授權而冒名簽發之情形，徒以該等本票上
所蓋用之昭陽公司印鑑章，與該公司於其他文件上所使用之印章相同，即謂上訴人指
訴被告等盜用印章而偽造本票一節與事實不符，並以上訴人公司及其前任負責人李榮
權擁有多顆印章等情，作為其推論被告等並無偽造系爭本票之主要論據之一，依上說
明，其論斷顯與論理法則有悖，自屬可議。(二)、又按被告在審判中所為有利於己之陳
述或辯解，仍須查明是否與事實或情理相符，始能採為判斷之依據。若不為任何調查
，遽採其陳述作為判斷事實之基礎，其採證即非適法。被告等在偵審中固辯稱：原判
決附表編號一、三、四之本票係李榮福所交付，而編號二之本票亦係李榮福將昭陽公
司印章交予甲○○使用而簽發云云（見原審卷第五十一頁、偵查卷第三三四頁反面）
。惟上訴人既否認上情，並堅指被告等係盜用該公司印章而偽造本票等語；則原審自
應傳訊證人李榮福或調查其他事實，以查明被告等所辯是否可信。乃原審未為調查，
徒依被告等上揭辯詞，遽謂其附表編號一、三、四所示之本票係李榮福所交付，而編
號二所示之本票亦係李榮福將昭陽公司印章交予甲○○（原判決誤載為乙○○）使用
而簽發，並據以推論被告等並無偽造本票之情事（見原判決第六面第十行至第十四行
），依上說明，其採證自屬違法。(三)、原判決理由第二段第(三)小段內謂：被告甲○○
與李榮權、李榮福等人均係原始籌建東海國宅承受昭陽公司之人，彼此信任授權辦理
公司業務。且李榮權陳稱：當時總經理是李榮福，財務由甲○○、李素勤夫婦處理，
華南商業銀行（台東分行）三二０七之二號帳戶係甲○○及李素勤幫忙開戶，供甲○
○及李榮福使用，印章放在甲○○、李素勤處等語；足見甲○○有經管昭陽公司財務
及資金調度之事實，且與李榮福均被授權簽發該公司票據，因認甲○○既參與上訴人
公司財務之管理，自不能謂僅授權簽發支票而未授權簽發本票云云。復謂李榮福為公
司之總經理，甲○○供稱伊簽發本票後，由李榮福蓋章，本票係李榮福給伊的等語，
難謂與事理有違，亦無矛盾云云（見原判決第八面第一行至第九面第五行）。其既謂
甲○○與李榮福二人均有簽發該公司票據之權，並由甲○○與李素勤保管李榮權授權
使用之印章；則甲○○簽發本票後，何以猶須交由李榮福加蓋李榮權之印章，再將本
票交予甲○○？甲○○前揭所陳與李榮權所述並不一致，原判決竟謂甲○○所陳與事
理無違且無矛盾，而遽予憑採，已有可議。且卷查華南商業銀行台東分行八十五年二
月十二日華東存字第九號函，及其檢附之開戶申請書暨存戶更換票款申請書記載，該
行第三○二七之二號帳戶係屬「支票存款戶」，並非「本票存款戶」，其戶名為「李
榮權」，亦非上訴人「昭陽公司」；而該帳戶「李榮權」之印鑑章，依肉眼觀察，亦
顯與原判決附表編號一、四所示本票上「李榮權」之印文不同（見偵查卷第六十六、
六十八、三三九至三四一頁）。縱李榮權曾授權甲○○及李榮福使用上開銀行帳戶之
印章以簽發「支票」，但其究竟有無授權甲○○使用其所有之其他印章簽發系爭「本
票」？尚非全然無疑。況李榮福於偵查中否認其知悉簽發系爭本票之事實（見一審卷
第二九四頁反面），亦與被告等所辯：原判決附表編號一、三、四之本票係李榮福所
交付，編號二之本票亦係李榮福將公司印章交予甲○○使用而簽發云云，及甲○○於
偵審中所述：系爭本票上之文字均係伊所書寫，但公司印章非其所加蓋，係李榮福叫
伊開的云云，均有歧異（見偵查卷第三三三頁、原審卷第五十一頁）。則系爭本票制
作及交付過程之實情如何？猶未臻明白。究竟系爭本票上「李榮權」之印章是否真正
？李榮權有無授權甲○○使用該印章簽發系爭本票？又李榮福對系爭本票之簽發是否
知情？是否均由其在甲○○填載完畢之本票上加蓋公司及李榮權之印章後，再交付予
被告等人？若是，何以不由李榮福或上訴人公司之會計人員填寫本票上之文字，而竟
由甲○○自行填寫？其原因何在？以上疑點均本案實情之釐清有關，自有傳訊李榮權
、李榮福到庭詳加調查明白之必要。乃原審未予詳查究明，遽謂李榮權有授權甲○○
簽發本票之事實，而系爭本票其中三張係李榮福交付予被告等，另一張係甲○○交李
榮福蓋章後而取得云云，而為有利於被告等之認定，自有應調查之證據而未予調查之
違法。本院前次發回意旨對以上部分疑點亦予以指明，乃原審仍未加以究明，遽行判
決，自屬可議。(四)、原判決採信被告等之辯解，認己○、丙○○、乙○○均曾投資上
訴人公司興建東海國宅，其等分別收受系爭本票之原因，或為紅利或為退股金；己○
並以其所收受原判決附表編號三所示之新台幣（下同）三千三百萬元紅利金本票，向
陳德勝調現；而丁○○則因借款八百六十萬元予上訴人公司，而收受原判決附表編號
一所示之同額本票等情，均屬有據，而為有利於被告等之認定。然卷查上訴人於發回
前原審及原審均具狀陳明：(1)、李榮福、甲○○等人係於「八十一年七月間」，始以
李榮權名義向謝振碗等人買受昭陽公司。是丁○○於「八十一年六月二十四日」匯入
李榮權前揭銀行帳戶之八百六十萬元，係甲○○個人向丁○○借款以充為入股金，與
事後成立之上訴人公司無關，上訴人公司自不可能簽發同額本票交予丁○○。(2)、若
上開八百六十萬元本票係上訴人公司積欠丁○○之債務，與甲○○無關，何以甲○○
竟在該本票上背書？又何以丁○○始終未向上訴人公司要求支付利息，亦未曾催討此
欠款？而竟遲至八十四年以後，始以該本票聲請裁定強制執行？(3)、乙○○辯稱原判
決附表編號二所示之一千萬元本票，係李榮福於「八十二年七月間」，因貫申公司加
入上訴人公司合作經營，而令伊退股，乃簽發該本票（退股金七百五十萬元加上紅利
二百五十萬元，共計一千萬元）交伊云云。然上訴人公司係於八十二年八月十二日與
己○終止合作契約後，始於「同年九月間」與貫申公司接洽合作事宜，並於「同年十
一月間」與貫申公司簽約，何有可能於「同年七月間」即以上述原因簽發該本票交予
乙○○？況乙○○名義之三千股雖於同年八月十日除名，但其股份於同年十一月又登
記為甲○○及李素勤夫婦名義，有股東名簿在卷可考，則其股份實質上既未退還該公
司，上訴人何有可能簽發本票以支付其退股金及紅利？(4)、上訴人固於八十一年十月
二十六日與己○簽訂契約書，約定給付紅利六千六百萬元，但係約定分十八期給付，
每期約三百六十六萬餘元；若簽發本票支付，每張金額應為三百六十六萬元，而非己
○所稱三千三百萬元之本票一張，一千一百萬元之本票三張。另依八十二年四月二十
日協議書約定，該紅利應簽發「支票」交付，而非「本票」；又縱使簽發本票支付該
紅利，其日期亦應在「八十二年四月二十日」簽訂協議書以後，不可能早在「八十二
年一月十六日」即簽發該本票支付紅利。又己○已於「八十二年七月二十八日」解除
與上訴人公司興建東海國宅之合作契約，豈有可能又於「八十三年十月間」以協助上
訴人公司興建東海國宅為由，持原判決附表編號三之本票向陳德勝借款；況陳德勝所
述借款金額（二千三百九十二萬元）與該本票金額（三千三百萬元）亦不相符，足見
其等所述不實。(5)、丙○○未曾出資三千八百萬元購地，上訴人自不可能無端簽發如
原判決附表編號四所示之一千一百萬元紅利本票交付丙○○；況上開本票金額鉅大，
丙○○辯謂該本票已遺失，惟竟未向法院聲請公示催告及請求除權判決，顯違情理，
自非可採等語。已詳列其所憑之理由，並提出相關證據供原審參酌（見原審卷第一五
六頁至字一六九頁、發回前原審卷第一宗第六十一頁至第六十六頁、第八十九頁至第
一一一頁、同卷第二宗第十五頁至第一○五頁、第二二一頁至第二五七頁）。上訴人
所陳各節是否屬實，俱與判斷被告等是否有本件偽造有價證券犯行攸關，自有加以徹
查明白，並於判決理由內詳加論敘說明之必要。本院前次發回意旨，對此已詳予指明
，乃原審仍未予深入詳加究明，復未就上訴人所陳各節具體說明何以不足採納之理由
，僅泛謂系爭本票上公司之印章均為真正，其中二張本票係李榮福簽發交付，另一張
為李榮福蓋公司章，以及上訴人所指印章為偽刻或盜用，前後不符云云，而予以棄置
不論，難謂無調查未盡及理由不備之可議。上訴意旨指摘原判決不當，尚非全無理由
，應認原判決仍有撤銷發回之原因。
據上論結，應依刑事訴訟法第三百九十七條、第四百零一條，判決如主文。
中      華      民      國    九十一    年      五      月    二十三    日
                              最高法院刑事第六庭
                                  審判長法官  吳  雄  銘
                                        法官  池  啟  明
                                        法官  石  木  欽
                                        法官  郭  毓  洲
                                        法官  吳  三  龍
      右正本證明與原本無異
                                              書  記  官
中      華      民      國    九十一    年      五      月    二十七    日
